臺灣高等法院刑事判決　　　　　　　　96年度交上易字第27號
上　訴　人　臺灣桃園地方法院檢察署檢察官
上　訴　人
即　被　告　甲○○
選任辯護人　江仁俊律師
上列上訴人因被告過失傷害案件，不服臺灣桃園地方法院95年度
交易字第170 號，中華民國95年12月18日第一審判決（起訴案號
：臺灣桃園地方法院檢察署95年度偵字第6289號），提起上訴，
本院判決如下：
    主  文
原判決撤銷。
甲○○因過失傷害人致重傷，處有期徒刑陸月，如易科罰金以參
佰元即新台幣玖佰元折算壹日。
    事  實
一、甲○○於民國（下同）94年9 月14日上午10時許，無駕駛執
    照而駕駛車牌號碼Ｌ4－2988 號自小客車，沿桃園縣八德市
    ○○路由大溪往中壢方向行駛，行經桃園縣八德市○○路42
    4 號對面時，該路段東側正修繕水溝為施工路段，且該處有
    多人聚集，本應注意減速慢行，作隨時停車之準備，且應注
    意車前狀況，隨時採取必要之安全措施，而依當時天候為晴
    、日間自然光線、柏油路面乾燥無缺陷且無障礙物、視距良
    好，並無不能注意之情形，詎竟疏未注意減速慢行，亦未注
    意車前狀況及未採取任何安全措施，仍以常速時速40公里向
    前直行，適有李衍榮站立於該處道路邊線上，致其所駕自小
    客車右側後照鏡擦撞李衍榮，使李衍榮當場倒地頭部受傷顱
    內出血，雖經送醫開刀急救，惟仍昏迷意識不清，成為重大
    難治之重傷害。甲○○於警員林啟瑞到場處理尚不知孰為犯
    罪人時，主動向警員林啟瑞告知其為肇事車輛之駕駛人，自
    首而受裁判。
二、案經李衍榮之妻乙○○○訴由桃園縣政府警察局中壢分局報
    請臺灣桃園地方法院檢察署檢察官偵查起訴。
    理  由
一、訊據上訴人即被告甲○○固坦承確有駕車於上開時、地撞及
    被害人李衍榮致其受傷等情，但矢口否認有何過失，辯稱：
    伊當時有注意巷口的人，有隨時準備要停車，是被害人突然
    自路旁衝入車道，伊因閃避不及，始撞及被害人，伊走自己
    之車道，並無超線，伊無過失云云。
二、惟查：
  (一)被告有於94年9月14日上午，無照駕駛車牌號碼為Ｌ4－2988
    號自小客車，沿桃園縣八德市○○路由大溪往中壢方向行駛
    ，於同日上午10時許，行經桃園縣八德市○○路424 號對面
    無號誌路口處，其所駕自小客車之右側後照鏡與被害人發生
    擦撞等情，業據被告於本院審理時供承不諱（見本院卷第18
    頁背面），並經告訴人乙○○○指訴甚詳，復有道路交通事
    故現場圖、道路交通事故調查報告表(一)、(二)、桃園縣警察局
    舉發違反道路交通管理事件通知書及被告所駕自小客車車損
    照片7幀在卷足憑 (見偵查卷第14至16、22、27至30頁)，而
    被害人李衍榮因本件車禍而受有顱內出血、意識不清之傷情
    ，亦有診斷證明書在卷可據（見偵查卷第12頁），自信屬實
    。
  (二)據被告於原審供稱：「我的車子是後視鏡擦到他（被害人）
    ，至於我的門旁邊凹進去，是因為被害人穿很厚的輪胎鞋，
    踢到那裡」等語 (見原審卷第59 頁)，而依卷附被告所駕自
    小客車車損照片觀之（見偵查卷第27至29頁），該車車損部
    位確實集中於該車右側後照鏡、右側車門部位，且後照鏡及
    右側後車門均沾有血跡，是本件車禍撞擊點係在被告所駕自
    小客車右側後照鏡，應堪認定。
  (三)又在場證人林財丁於偵查中及原審雖證稱：當時並沒有看到
    被告如何撞到被害人的情形，是因為聽到碰撞的聲音才回頭
    看等語（見偵查卷第36頁、原審卷第56、57頁），惟據其於
    原審另證稱：案發當時並沒有聽到剎車的聲音等語（見原審
    卷第58頁），且依卷附之道路交通事故現場圖及現場照片觀
    之，亦未見留有任何剎車之痕跡，另據被告於警詢自承當時
    車速為時速40公里之情（見偵查卷第4 頁），足徵被告於本
    件車禍發生之際，應係以時速40公里之速度，保持前行之狀
    態，未有任何緊急剎停或閃避之舉。再肇事路段東側正修繕
    水溝，沿路設置有紅色警示錐，有現場照片在卷可稽（見偵
    查卷第24頁），是肇事路段為施工路段，亦可認定。
  (四)另據證人林財丁於原審證稱：案發當天因被害人的車子壞掉
    了，所以通知伊到現場協助，當時被害人的車子是停在桃園
    縣龍南路424號附近，伊與被害人係站在桃園縣龍南路424號
    對面，因該處路旁停放很多車子，所以伊只好站在道路邊線
    上，至於被害人是否也是站在邊線，伊不清楚，伊只知道被
    害人站在伊的「左後方」，伊與被害人係在等拖車前來，等
    了很久，但直到車禍發生，拖車都沒有來等語（見原審卷第
    56、57頁），可知見案發時，證人與被害人係站立於案發現
    場等待拖吊車之前來，證人林財丁係站立在道路邊線上，而
    被害人所立位置尚在其後方，迄車禍發生為止，其等站立於
    該處已有一段時間，而自其等站立該處等待拖吊車起，迄車
    禍發生時，拖吊車尚未抵達，於此情形下，外在環境並無任
    何改變，衡諸常情，被害人實無突然變更等待位置衝入車道
    之理。再參以卷附道路交通事故現場圖及現場照片所示，被
    害人遭撞擊後遺留於現場之血跡，在被告車道內距車道邊線
    0.5 公尺，尚不及一正常成年人之身高，益徵證人林財丁證
    稱：被害人當時是站在道路邊線處之情，與事實相符。是被
    害人於案發時，係站立於道路邊線，並無突然衝入車道之情
    ，亦堪認定。被告所辯被害人突然衝入車道云云，要非有據
    ，應不足採。
  (五)按汽車行駛時，行經道路施工路段或其他人車擁擠處所，均
    應減速慢行，作隨時停車之準備；又駕駛人應注意車前狀況
    ，並隨時採取必要之安全措施，分別為道路交通安全規則第
    93條第1項第2款、第94條第3 項定有明文。被告既以車代步
    ，對於上開規定自應知之甚稔，而依當時天候晴、日間自然
    光線、柏油路面乾燥、無缺陷、無障礙物、視距良好，並無
    不能注意之情狀，被告竟違反上開規定，疏未注意減速慢行
    ，猶以常速時速40公里之速度行駛，復未注意車前狀況，隨
    時採取必要之安全措施，因而肇事致被害人受傷，被告顯有
    過失可以認定。而被害人確係因本件車禍而受傷，是被害人
    之受傷，與被告之過失有相當因果關係，亦可認定。
  (六)綜上所述，被告駕駛汽車過失肇事致被害人受傷之事證明確
    ，被告空言否認過失，要係卸責之詞，不足採信，被告犯行
    殊堪認定，應予依法論科。
三、查本件被害人李衍榮於車禍事故後即送往長庚紀念醫院林口
    分院急救，因顱內出血經開顱移除血塊手術，復於同年月22
    日進行氣切造口術，迄今仍意識不清、四肢無力，需人24小
    時照顧等情，有長庚紀念醫院林口分院所出具之診斷證明書
    在卷可證（見原審卷第29頁），是被害人所受之傷情，已屬
    刑法第10條第4項第6款「其他於身體或健康有重大難治傷害
    」之重傷。核被告所為，係犯過失重傷罪。然被告行為後，
    刑法已於94年2月2日修正公布，並於95年7月1日施行。按行
    為後法律有變更者，適用行為時之法律，但行為後之法律有
    利於行為人者，適用最有利於行為人之法律，現行刑法第 2
    條第1項定有明文。刑法第2條本身雖經修正，但刑法第2 條
    既屬適用法律之準據法，本身尚無比較新舊法之問題，應一
    律適用裁判時之現行刑法第2 條規定以決定適用之刑罰法律
    。又本次刑法修正之適用，應就罪刑有關之共犯、未遂犯、
    想像競合犯、牽連犯、連續犯、結合犯，以及累犯加重、自
    首減輕暨其他法定加減原因（如身分加減）與加減例等一切
    情形，綜其全部罪刑之結果而為比較適用（參見最高法院95
    年度第8次刑庭會議決議）。經查：
  (一)刑法第284條第1項後段過失致重傷害罪，法定罰金刑部分，
    由原定貨幣單位銀元五百元以下罰金，並依罰金罰鍰提高標
    準條例第1 條前段規定提高為十倍（提高後折算為新台幣一
    萬五千元以下罰金），經依修正後刑法施行法第1條之1 第1
    項、第2 項前段規定，修正為貨幣單位為新台幣，並就所定
    數額提高為三十倍，亦即修正為新台幣一萬五千元以下罰金
    ，而法定罰金刑最低度部分，由修正前刑法第33條第5 款規
    定為銀元一元以上，依罰金罰鍰提高標準條例第1 條前段提
    高為十倍（提高後折算為新台幣三十元），修正後刑法第33
    條第5 款則修正為新台幣一千元以上，以百元計算；就拘役
    部分，由修正前刑法第33條第4 款之拘役：一日以上，「二
    月」未滿，但遇有加重時，得加至「四個月」，修正後刑法
    第33條第4 款則修正為拘役：一日以上，「六十日」未滿，
    但遇有加重時，得加至「一百二十日」。
  (二)原刑法第41條第1 項前段就有期徒刑、拘役易科罰金之折算
    標準規定（得以銀元一元以上三元以下折算一日），及依修
    正前罰金罰緩提高標準條例第二條規定提高一百倍為銀元一
    百元以上三百元以下（即新台幣三百元以上九百元以下）折
    算一日，修正後刑法第41條第1 項前段規定為得以新台幣一
    千元、二千元或三千元折算一日（裁判時罰金罰鍰提高標準
    條例第2條並已刪除）。
  (三)原刑法第62條自首之規定為：「對於未發覺之罪自首而受裁
    判者，減輕其刑。但有特別規定者，依其規定」，經修正為
    ：「對於未發覺之罪自首而受裁判者，得減輕其刑。但有特
    別規定者，依其規定」，現行刑法將原本自首「應」減輕其
    刑之規定，修正為「得」減輕其刑，比較結果，以修正前之
    規定，較有利於被告。
  (四)據上，綜合比較各條文修正前、後之規定，95年7月1日修正
    施行後之刑法規定並未有利於被告，依修正後刑法第2條第1
    項之「從舊、從輕」原則，自應全部適用被告行為時之法律
    ，即修正前刑法之相關規定予以論處。
三、核被告所為，係犯行為時刑法第284條第1項後段之過失致重
    傷害罪。又被告係無照駕車，因而致人受傷，應依道路交通
    管理處罰條例第86條第1 項規定，加重其刑。被告於警員林
    啟瑞到場處理，尚不知孰為犯罪人時，主動向警員告知其為
    肇事車輛之駕駛人，自首而受裁判，有桃園縣政府警察局道
    路交通事故肇事人自首情形紀錄表在卷足憑，被告自首犯罪
    而受裁判，應依修正前刑法第62條前段規定，減輕其刑。並
    先加重後減輕之。
四、原審對被告予以論罪科刑，固非無見，惟本件肇事路段屬施
    工路段，駕駛人應依道路交通安全規則第93條第1項第2款之
    規定減速慢行，作隨時停車之準備，被告違反上開規定而肇
    事，原審漏未認定，核與事實不符；又本件車禍係被告自小
    客車之右側後照鏡撞擊被害人，已如前述，其車保險桿並未
    撞擊被害人，原審認定被告自小客車保險桿亦擦撞被害人，
    並未敘明其認定之依據；又本件車禍發生後，被告係向到場
    之警員林啟瑞自首犯罪，原判決事實欄竟載為被告主動向警
    員「甲○○」告知其為肇事車輛之駕駛人，自首而受裁判（
    見原審判決書第一頁倒數第4、5行），亦有未合。被告上訴
    仍執陳詞否認過失犯行，並無理由。檢察官應被害人家屬請
    求提起上訴，以被告既自承伊從事收款之業務，平常工作需
    要騎乘機車或開車，且事發時是去買工廠需要之物品，其開
    車行為為附隨業務，應依刑法第284條第2項之業務過失重傷
    害罪云云。然查，被告係擔任玖華金屬工業有限公司（下稱
    玖華公司）之收款員，業據被告供明在卷，被告雖於原審供
    稱：前往客戶收款會騎機車或開車去，案發當天是要去買工
    廠要用之材料等情（見原審卷第61頁），惟據證人即玖華公
    司人事丙○○到本院結證稱被告之工作屬類似兼差之性質，
    無須打卡，其工作內容為月初 (每月5日至10日)拿公司帳單
    給客戶核對、月底（每月20日至30或31日）負責收款（見本
    院卷第32頁背面、第33頁），顯見買工廠需用之材料非被告
    之業務，縱然被告肇事時駕車係前往購買該公司所需材料，
    亦難認係在執行業務，自不能令被告負業務過失責任，是檢
    察官之上訴雖亦無理由，但原判決既有上開可議之處，自應
    由本院撤銷改判。爰審酌被告駕照已被吊扣猶無照駕車已屬
    不該，復未遵守交通安全規則致肇事故，並參酌其過失情節
    ，被害人之傷情，被告之素行、犯後態度、尚未與被害人家
    屬達成和解及其他一切情狀，量處有期徒刑六月，並依修正
    前刑法第41條第1 項前段規定，諭知如易科罰金之折算標準
    以銀元三百元即新台幣九百元折算一日，以示懲儆。
據上論斷，應依刑事訴訟法第369條第1項前段、第364條、第299
條第1項前段，刑法第2條第1項前段，修正前刑法第284條第1 項
後段、第62條前段、第41條第1 項前段，道路交通管理處罰條例
第86條第1項，罰金罰鍰提高標準條例第1條前段，修正前罰金罰
鍰提高標準條例第2 條，現行法規所定貨幣單位折算新台幣條例
第2條，判決如主文。
本案經檢察官田炳霖到庭執行職務。
中　　華　　民　　國　　96　　年　　3 　　月　　28　　日
　　　　　　　　　刑事第十庭    審判長法　官 楊炳禎
　　　　　　　　　　　　　　　　　    法　官 陳博志
　　　　　　　 　 　　　　　　　　　　法　官 李春地
以上正本證明與原本無異。
不得上訴。
                                      書記官 蘇秋
中　　華　　民　　國　　96　　年　　3 　　月　　29　　日
附錄：本案論罪科刑法條全文
刑法第284條第1項：
因過失傷害人者，處6月以下有期徒刑、拘役或5百元以下罰金，
致重傷者，處1年以下有期徒刑、拘役或5百元以下罰金。
